臺灣高等法院刑事裁定
110年度毒抗字第604號
抗  告  人
即  被  告  許嘉揚


上列抗告人即被告因違反毒品危害防制條例案件，不服臺灣士林
地方法院中華民國110年3月17日觀察勒戒裁定（110年度毒聲字
第241號），提起抗告，本院裁定如下：
    主  文
抗告駁回。
    理  由
一、原裁定意旨略以：本件抗告人即被告甲○○（下稱被告）基於
    施用第二級毒品甲基安非他命之犯意，於民國109年4月14日
    為警採尿前回溯96小時內某不詳時間，在不詳地點，施用第
    二級毒品甲基安非他命1次。被告固矢口否認上情，並辯稱
    ：其於驗尿前幾天前往臺北市○○區○○路0段000巷0號3樓友人
    韋福翔（綽號阿龍）之住處時，因該處瀰漫甲基安非他命煙
    氣，致其尿液檢驗出甲基安非他命成分云云，然查：
  ㈠被告為臺北市政府警察局大同分局列管之應受尿液採驗人，
    經該局通知於109年4月14日下午3時23分許接受採尿（檢體
    編號：WZ00000000000號），其尿液送請台灣尖端先進生技
    醫藥股份有限公司以氣相層析質譜儀法確認檢驗結果，呈甲
    基安非他命陽性反應等情，有台灣尖端先進生技醫藥股份有
    限公司109年4月28日濫用藥物檢驗報告、應受尿液採驗人尿
    液檢體採集送驗記錄及列管人口基本資料查詢在卷可稽。而
    濫用藥物一般尿液中檢出之時間，與施用劑量、施用頻率、
    個人體質及代謝情況等因素有關，依美國NIDAmonograph167
    報告資料，如施用甲基安非他命（閾值500ng/mL），一般檢
    出時間則介於2至4天；另尿液初步篩檢採用免疫學法，因結
    構類似成分可能產生反應，而呈「偽陽性」，但經以氣相層
    析質譜儀法進行確認檢驗，即不致有「偽陽性」之結果，有
    行政院衛生署管制藥品管理局（現更名為衛生福利部食品藥
    物管理署）97年7月1日管檢字第0970006063號函、97年1月2
    1日管檢字第0970000579號函敘明在案，本件送驗尿液檢體
    既為被告親自排放並封瓶捺印，業經被告於警詢及偵訊時供
    述明確，且該尿液檢體經氣相層析質譜儀法確認檢驗結果，
    仍呈甲基安非他命陽性反應，自無偽陽性之可能，是被告於
    109年4月14日下午3時23分（即為警採尿時點）回溯96小時
    內之某時，在不詳地點，以不詳方式，施用第二級毒品甲基
    安非他命1次之事實，應堪認定。
  ㈡被告固以前詞置辯，然經警依其所提供「韋福翔」臉書頁面
    擷圖及居住地訪查結果，現場租客及屋主均否認有被告所指
    施用毒品之情事，亦不認識綽號「阿龍」或「韋福翔」之人
    等情，有臺北市政府警察局大同分局109年10月22日北市警
    同分刑字第1093023000號函暨附件公務電話紀錄、查訪紀錄
    表及現場照片在卷可稽，是被告所辯情節，已屬可疑。又共
    處一室吸入他人施用甲基安非他命之殘存煙霧或施用者吐出
    之空氣（二手菸）是否會造成尿液檢出甲基安非他命，目前
    雖無相關文獻資料可供參考，但依常理判斷，縱然吸入二手
    煙或蒸氣之尿液可檢出毒品反應，其濃度亦應遠低於共處一
    室之施用者等情，亦經行政院衛生署管制藥品管理局96年6
    月25日管檢字0000000000號函示在案，然本件被告尿液所含
    之甲基安非他命濃度為558ng/mL，核與一般直接施用毒品者
    尿液中所含之甲基安非他命濃度無異，是其所辯，尚難採信
    。
  ㈢被告前因施用第二級毒品案件，經臺灣臺北地方法院以103年
    度毒聲字第84號裁定觀察、勒戒後，認無繼續施用毒品之傾
    向，於104年2月25日釋放出所，嗣經臺灣臺北地方檢察署檢
    察官以103年度毒偵緝字第196號、103年度毒偵字第3712號
    為不起訴處分確定，此後即未再受觀察、勒戒或強制戒治之
    事實，有本院被告前案紀錄表及前揭不起訴處分書在卷可稽
    。又被告雖曾因施用第二級毒品案件，經臺灣臺北地方檢察
    署檢察官於106年5月29日以106年度毒偵字第963號為附命緩
    起訴，緩起訴期間為2年，並命被告應自費至臺北市立聯合
    醫院松德院區依醫師指示接受藥物治療、心理治療及社會復
    健治療，於1年之治療期程內完成戒癮治療，嗣因被告於緩
    起訴處分前另犯施用毒品案件，經法院於緩起訴處分期間判
    處罪刑確定，同署檢察官即於107年2月14日以107年度撤緩
    字第77號撤銷上開附命緩起訴，並註記「履行未完成結案」
    等情，亦有該緩起訴處分書、撤銷緩起訴處分書及本院被告
    前案紀錄表在卷可佐，足認被告尚未完成前開附命緩起訴之
    戒癮治療療程，是檢察官所為上開附命緩起訴，因被告實際
    上未完成戒癮治療，而不得與「觀察、勒戒或強制戒治」執
    行完畢之處遇等同視之。職此，被告犯本件施用第二級毒品
    犯行，距前次觀察、勒戒執行完畢釋放之104年2月25日，已
    逾3年，依毒品危害防制條例第20條第1項、第3項之規定，
    聲請人聲請令被告入勒戒處所觀察、勒戒，經核於法尚無不
    合，應予准許等語。
二、抗告意旨略以：
  ㈠被告先前雖曾涉犯施用毒品等行為，然已痛改前非，戒除惡
    習，未有如檢察官所指之於109年4月14日回溯96小時內施用
    毒品，檢察官所提認定被告施用毒品之證據，僅有被告之驗
    尿報告，然該尿液所含之甲基安非他命濃度為558ng/ml，僅
    超出500ng/ml之閾值58ng/ml，相較直接施用毒品者動輒數
    千或上萬，實超出甚微，又參酌甲基安非他命確實可能會經
    環境中之暴露，或經由二手菸吸入方式進入人體，有相關判
    決所參，而日常服用之成藥，亦可能影響尿液檢驗閾值；且
    被告於該次驗尿為過後，又有驗尿兩次，均無陽性反應，是
    以，基於無罪推定、罪疑惟輕等原則，應認該超過之微量數
    值尚未足以達到使通常一般之人均不致有所懷疑，而得確信
    其為真實之程度者。並請函詢臺北榮民總醫院尿液測出所含
    之甲基安非他命濃度558ng/ml者，是否能夠認定係因直接施
    用甲基安非他命產生，抑或可能由環境中之暴露，或經由二
    手菸吸入方式產生？即應可知悉實情。
　㈡復參酌被告先前施用毒品之犯行，均於偵查中即坦承不諱，
    然本次被告確實無施用，方未認罪；且本次雖經警察通知後
    自行接受驗尿，然並非受警方強迫，若真有施用毒品，依照
    被告先前之相關經驗，又豈可能不等到毒品代謝殆盡後，再
    去接受驗尿等語。
三、按毒品危害防制條例第20條於108年12月17日修正，109年1
    月15日公布，同年7月15日生效，修正後毒品危害防制條例
    第20條規定：「犯第10條之罪者，檢察官應聲請法院裁定，
    或少年法院（地方法院少年法庭）應先裁定，令被告或少年
    入勒戒處所觀察、勒戒，其期間不得逾2月（第1項）。觀察
    、勒戒後，檢察官或少年法院（地方法院少年法庭）依據勒
    戒處所之陳報，認受觀察、勒戒人無繼續施用毒品傾向者，
    應即釋放，並為不起訴之處分或不付審理之裁定；認受觀察
    、勒戒人有繼續施用毒品傾向者，檢察官應聲請法院裁定或
    由少年法院（地方法院少年法庭）裁定令入戒治處所強制戒
    治，其期間為6個月以上，至無繼續強制戒治之必要為止。
    但最長不得逾1年（第2項）。依前項規定為觀察、勒戒或強
    制戒治執行完畢釋放後，3年後再犯第10條之罪者，適用前2
    項之規定（第3項）」，已將原條文第3項「5年後再犯」修
    正為「3年後再犯」者，應適用同條第1項觀察、勒戒或同條
    第2項強制戒治之程序。其修正理由謂：施用毒品者具「病
    患性犯人」之特質，參諸世界各國醫療經驗及醫學界之共識
    ，咸認施用毒品成癮者，其心癮甚難戒除，如觀察、勒戒或
    強制戒治執行完畢釋放後，3年後始再有施用第一級、第二
    級毒品之行為者足見其有戒除毒癮之可能，宜再採以觀察、
    勒戒方式戒除其身癮及以強制戒治方式戒除其心癮之措施，
    為能放寬觀察、勒戒或強制戒治之適用時機，以協助施用者
    戒除毒癮，爰修正第3項。同條例第23條第2項亦配合修正為
    「觀察、勒戒或強制戒治執行完畢釋放後，3年內再犯第10
    條之罪者，檢察官或少年法院（地方法院少年法庭）應依法
    追訴或裁定交付審理。」。依立法意旨可知，對施用毒品之
    「病患性犯人」，立法者已調整其刑事政策，放寬觀察、勒
    戒或強制戒治之適用時機，僅於觀察、勒戒或強制戒治執行
    完畢釋放後，「3年內再犯」第10條之罪者，始應依法追訴
    或裁定交付審理。如已超過3年，不論幾犯，均應再予以觀
    察、勒戒之機會（最高法院109年第3次刑事庭會議多數意見
    參照）。再按基於憲法應保障人民之生存權，及根據每個國
    民生存照顧需要提供基本給付之理念，為協助施用毒品者戒
    除毒癮復歸社會，對於經監獄監禁處遇後仍再犯之施用毒品
    者，更應恢復以機構內、外之治療協助其戒除毒癮。此即本
    次修正毒品條例第20條第3項關於施用毒品者所謂「3年後再
    犯」係何所指之立法真諦。除檢察官優先適用第24條命附條
    件緩起訴處分處遇（不論幾犯，亦無年限）外，對於施用毒
    品初犯者，即應適用第20條第1項、第2項為機構內之觀察、
    勒戒或強制戒治；若於上開機構內處遇執行完畢釋放後，於
    「3年內再犯」者，依第23條第2項規定，應依法追訴；倘於
    「3年後再犯」自應再回歸到傳統醫療體系機構內重為觀察
    、勒戒或強制戒治之治療。是對於戒除毒癮不易者，唯有以
    機構內、外處遇及刑事制裁等方式交替運用，以期能控制或
    改善其至完全戒除毒癮。現行毒品條例既認施用毒品者具有
    「病患性犯人」特質，強調「治療勝於處罰」、「醫療先於
    司法」，對於毒品條例第20條第3項及第23條第2項所謂「3
    年後（內）再犯」，應跳脫以往窠臼，以「3年」為期，建
    立「定期治療」之模式。其規定中所謂「3年後再犯」，只
    要本次再犯（不論修正施行前、後）距最近1次觀察、勒戒
    或強制戒治執行完畢釋放，已逾3年者，即該當之，不因其
    間有無犯第10條之罪經起訴、判刑或執行而受影響（最高法
    院刑事大法庭109年11月18日宣示之109年度台上大字第3826
    號裁定意旨可資參照）。
四、經查：
  ㈠被告固矢口否認有施用第二級毒品甲基安非他命之犯行（見1
    09年度毒偵字第1443號卷第14至15、39至41頁），惟查：
  1.被告於警查獲時所採之尿液，送台灣尖端先進生技醫藥股份
    有限公司以酵素免疫分析法初步檢驗、氣相層析質譜儀法確
    認，檢驗結果認該尿液中呈甲基安非他命陽性反應，此有該
    公司109年4月28日濫用藥物檢驗報告（檢體編號：WZ000000
    00000號）、勘察採證同意書及應受尿液採驗人尿液檢體採
    集送驗記錄（檢體編號：WZ00000000000號）附卷可稽（見1
    09年度毒偵字第1443號卷第7、9、17頁）。而該公司採用氣
    相層析質譜儀分析法（GC/MS），其檢驗方法係以「氣相層
    析儀」先將物質氣化後，再經分析管分離，由於各種物質之
    沸點及對管柱之吸附力不同，經過檢測器（Detecor）測定
    後，表現出不同之滯留時間（Retensiontime），故依滯留
    時間來判斷係何種物質；再利用「質譜儀」為檢測器，將物
    質撞擊成碎片，記錄其質譜圖。因每個化合物之鍵結能力不
    同，故不同之物質會有其特定之質譜圖，因此在物質之判斷
    上有如指紋之鑑定，在理論上，扣除人為之因素，其精確度
    已接近百分之百，且「尿液毒品檢驗若使用氣相層析質譜儀
    分析法確認，可完全排除偽陽性之干擾，為目前最具公信力
    的檢驗方法」，此亦經行政院衛生署藥物食品檢驗局81年2
    月8日（81）藥檢一字第001156號函覆所揭示，是依此檢驗
    方式所檢出之結果，可排除偽陽性之干擾，而得到正確之鑑
    驗結果，此向為實務上所普遍採用之作法。本案上揭濫用藥
    物檢驗報告，係先以酵素免疫分析法（EIA）為初步檢驗，
    復以氣相層析質譜儀分析法（GC/MS）為確認檢驗，被告為
    警查獲所採之尿液既呈甲基安非他命陽性反應，應可得被告
    確曾於109年4月14日下午3時23分（即為警採尿時點）回溯9
    6小時內之某時，在不詳地點，以不詳方式，施用第二級毒
    品甲基安非他命1次之確信。
  2.被告前因施用第二級毒品案件，經臺灣臺北地方法院以103
    年度毒聲字第84號裁定觀察、勒戒後，認無繼續施用毒品之
    傾向，於104年2月25日釋放出所，嗣經臺灣臺北地方檢察署
    檢察官以103年度毒偵緝字第196號、103年度毒偵字第3712
    號為不起訴處分確定，此後即未再受觀察、勒戒或強制戒治
    之事實，有本院被告前案紀錄表及不起訴處分書在卷可稽（
    見原審卷6-2、18、19至20頁）。又被告雖曾因施用第二級
    毒品案件，經臺灣臺北地方檢察署檢察官於106年5月29日以
    106年度毒偵字第963號為附命戒癮治療之緩起訴處分，該緩
    起訴期間為2年，並命被告應自費至臺北市立聯合醫院松德
    院區依醫師指示接受藥物治療、心理治療及社會復健治療，
    於1年之治療期程內完成戒癮治療，嗣因被告於緩起訴處分
    前另犯施用毒品案件，經法院於緩起訴處分期間判處罪刑確
    定，同署檢察官即於107年2月14日以107年度撤緩字第77號
    撤銷上開附命戒癮治療之緩起訴處分，並註記「履行未完成
    結案」等情，亦有該緩起訴處分書、撤銷緩起訴處分書及本
    院被告前案紀錄表在卷可佐（見原審卷第7、10、21至26頁
    ），足認被告尚未完成前開附命緩起訴之戒癮治療療程，是
    檢察官所為上開附命戒癮治療之緩起訴處分，因被告實際上
    未完成戒癮治療，而不得與「觀察、勒戒或強制戒治」執行
    完畢之處遇等同視之。職此，被告犯本件施用第二級毒品犯
    行，距前次觀察、勒戒執行完畢釋放之104年2月25日，已逾
    3年，是原審詳查後，認被告確有施用第二級毒品甲基安非
    他命之行為，而依檢察官之聲請裁定被告應送勒戒處所觀察
    、勒戒，於法自無不合。
  ㈡被告抗告意旨固辯稱其未有如檢察官所指之於109年4月14日
    回溯96小時內施用毒品，驗尿報告中尿液所含之甲基安非他
    命濃度為558ng/ml，僅超出500ng/ml之閾值58ng/ml，相較
    直接施用毒品者動輒數千或上萬，實超出甚微，確實可能會
    經環境中之暴露，或經由二手吸入方式進入人體所致云云。
    惟按同處一室之人，若其中一人施用海洛因或甲基安非他命
    ，其他未施用者之尿液經檢驗是否會呈嗎啡或甲基安非他命
    之陽性反應，雖無相關文獻資料可供參考，然依常理判斷，
    若與吸食海洛因、甲基安非他命者同處一室，其吸入「二手
    煙」或蒸氣之影響程度，與空間大小、密閉性、吸入之濃度
    多寡及吸入時間長短等因素有關，且因個案而異，縱然吸入
    二手煙或蒸氣者之尿液可檢出毒品反應，其濃度亦應遠低於
    施用者，有行政院衛生署管制藥品管理局（現改制為行政院
    衛生福利部食品藥物管理署）93年7月30日管檢字第0930007
    004號函可參；且吸入毒品之「二手煙」，在文獻上雖尚無
    能否由尿液中檢驗出煙毒或安非他命反應之研究報告，然依
    法務部調查局檢驗煙毒或安非他命案件經驗研判，若非長時
    間與吸毒者直接相向，且存心大量吸入吸毒者所呼出之煙氣
    ，以「二手煙」中可能存在之低劑量煙毒或安非他命，應不
    致在尿液中檢驗出煙毒或安非他命反應，亦有法務部調查局
    第六處（83）發技一字第1960號函示意見可參考。本案被告
    上開為警查獲後所採集之尿液檢體，經以氣相層析質譜分析
    法進行確認檢驗，檢出之甲基安非他命類濃度558ng/mL，實
    高於標準值「500ng/mL」（且安非他命>=100ng/mL）（見10
    9年度毒偵字第1443號卷第9頁），衡情若非被告長時間與吸
    毒者直接相向，且存心大力吸入吸毒者所呼出之煙氣，以二
    手煙中可能存在之低劑量煙毒而言，應不致在尿液中檢驗出
    甲基安非他命陽性反應。且經警依被告所提供「韋福翔」臉
    書頁面擷圖及居住地訪查結果，現場租客及屋主均否認有被
    告所指施用毒品之情事，亦不認識綽號「阿龍」或「韋福翔
    」之人等情，有臺北市政府警察局大同分局109年10月22日
    北市警同分刑字第1093023000號函暨附件公務電話紀錄、查
    訪紀錄表及現場照片在卷可稽（見109年度毒偵字第1443號
    卷第61至68頁），是被告辯稱其係因吸入二手菸所致，已非
    無疑。從而，被告上開尿液檢體，既經檢出濃度高出判定為
    陽性閾值之數據，足證被告非在不知情下誤吸他人二手菸所
    致，是被告上開所辯，無足採信。
　㈢被告抗告意旨另稱其先前施用毒品之犯行，均於偵查中即坦承不諱，本次確無施用，方未認罪；且本次係經警察通知後自行接受驗尿，若真有施用毒品，豈可能不等到毒品代謝殆盡後，再去接受驗尿等節，要屬其個人主觀意見，尚難認得以解免其依法應受之觀察、勒戒處分。至被告聲請函詢臺北榮民總醫院乙節，因本案被告犯罪證據確鑿，待證事項已臻明確，是本院認並無調查前開證據資料之必要，附此敘明。 
五、綜上各情相互酌參，原審以被告有施用第二級毒品甲基安非
    他命之犯行，事證明確，依毒品危害防制條例第20條第1項
    及觀察勒戒處分執行條例第3條第1項規定，裁定將被告應送
    勒戒處所觀察、勒戒，經核其認事用法，並無違誤，被告仍
    執前詞，提起本件抗告，並無理由，應予駁回。
據上論斷，應依刑事訴訟法第412條，裁定如主文。
中　　華　　民　　國　　110　　年　　4　　月　　14  　日
                  刑事第二十五庭審判長法  官  邱滋杉
                                      法  官  文家倩
                                      法  官  黃翰義
以上正本證明與原本無異。
不得再抗告。
                                      書記官  邱鈺婷
中　　華　　民　　國　　110 　年　　4 　　月　　21　　日